最高法院刑事判決　　　　　　　　　　　　　　　八十八年度台上字第三二七八號
　　上訴人　益世營造廠股份有限公司
　　代表人　朱正義
　　被　告　甲○○
　　　　　　丙○○
　　　　　　乙○○
右上訴人因自訴被告等偽造文書案件，不服台灣高等法院中華民國八十六年六月二十
五日第二審判決（八十六年度上訴字第一七一五號，自訴案號：台灣台北地方法院八
十五年度自字第三一二號），提起上訴，本院判決如左：
    主  文
原判決關於甲○○部分撤銷，發回台灣高等法院。
其他上訴駁回。
    理  由
一發回即甲○○部分：
本件原判決以上訴人即自訴人益世營造廠股份有限公司（以下簡稱益世公司）在第一
審自訴意旨略以：被告丙○○係聖志企業有限公司（以下簡稱聖志公司）負責人，命
其僱用之高姓女子與被告甲○○於民國八十三年七月十九日訂立契約，被告甲○○未
經上訴人同意，竟將上訴人交付用以請領工程款之公司印章及負責人印章予以盜蓋，
偽造上訴人與聖志公司簽訂工程承攬合約書，使上訴人遭台灣高等法院判決應給付聖
志公司工程款新台幣一百七十五萬三千四百七十元，因認被告甲○○涉有刑法第二百
十六條、第二百十條、第二百十七條第二項之行使偽造私文書罪嫌云云。經審理結果
，認不能證明甲○○犯罪，因而維持第一審諭知甲○○無罪部分之判決，駁回上訴人
在第二審之上訴，固非無見。
惟查：(一)、審理事實之法院對於有利及不利被告之證據，應一律注意，詳為調查，綜
合全案證據資料，本於經驗法則以定其取捨，並將取捨證據及得心證之理由於判決內
詳為說明。故證據雖已調查，而尚有其他部分並未調查，仍難遽為被告有利或不利之
認定；苟非調查之途徑已窮，而被告之犯罪嫌疑仍屬不能證明，要難遽為無罪之判斷
；如有應調查之證據未予調查，率行判決，其判決當然為違背法令。上訴人提出以被
告甲○○代表嘉昇建設股份有限公司（以下簡稱嘉昇公司）名義於八十四年三月六日
出具之「民事證明書狀」，上載系爭上訴人與聖志公司於八十三年七月十九日簽訂之
工程承攬合約書，係盜蓋上訴人之印章所簽，上訴人不知情等語（見第一審卷(一)第五
十一頁，第二審卷第一一八頁）。該「民事證明書狀」如為真正，即為不利甲○○之
證據。究竟該書狀是否甲○○所出具﹖何以該書狀不足證明甲○○犯罪﹖原審未詳查
明，難謂無調查未盡及理由欠備之違誤。(二)、原判決於理由三之(二)－說明上訴人代
表人朱正義供承其與甲○○簽訂之工程合約，係於八十四年二月間簽訂。然該工程龐
大，豈有不慎重訂立書面契約，而僅以口頭約定，至事後上訴人與聖志公司因工程款
涉訟時，始於工程完工後之八十四年二月間補訂契約之理，因認上訴人所指嘉昇公司
向上訴人承攬系爭工程等情為不足採。但查上訴人所提之該合約即「承攬書」載明係
八十二年二月間簽訂（見第一審卷(一)第二十九頁）；上訴人於第一審所提之自訴理由
狀亦記載嘉昇公司係於八十二年二月二十日向上訴人承攬系爭工程（見第一審卷(一)第
二二四頁背面）；朱正義亦指稱甲○○於八十二年二月間向上訴人轉包該工程（見第
一審卷(二)第二八一頁）。又被告甲○○於第一審辯稱上開承攬書係上訴人與聖志公司
涉訟後，於八十四年二月間簽訂等語（見第一審卷(一)第一九○頁背面）。則原判決是
否誤將甲○○之辯詞作為朱正義之供述，致其理由之說明與卷內資料不符，原判決未
予釐清，顯有可議，而不足以昭信服。上訴意旨指摘原判決關於此部分違背法令，尚
非全無理由，應認有發回更審之原因。
二被告丙○○部分：
查第三審上訴書狀，應述上訴之理由，其未述者，得於提起上訴後十日內補提理
由書於原審法院，已逾上述期間，而於第三審法院未判決前仍未提出上訴理由書狀者
，第三審法院應以判決駁回之，刑事訴訟法第三百八十二條第一項、第三百九十五條
後段規定甚明。本件上訴人益世公司不服原審關於被告丙○○部分之判決，於民國八
十六年七月十日提起上訴，並未述理由，迄今逾期已久，於本院未判決前仍未提出
，依上開規定其上訴自非合法，應予駁回。
三被告乙○○部分：
按刑事訴訟法第三百七十七條規定，上訴於第三審法院，非以判決違背法令為理由，
不得為之。是提起第三審上訴，應以原判決違背法令為理由，係屬法定要件。如果上
訴理由狀並未依據卷內訴訟資料，具體指摘原判決不適用何種法則或如何適用不當，
或所指摘原判決違法情事，顯與法律規定得為第三審上訴理由之違法情形，不相適合
時，均應認其上訴為違背法律上之程式，予以駁回。本件上訴人益世公司上訴意旨略
稱：(一)、原判決在論斷被告乙○○是否成立刑法第二百十條之偽造私文書罪時，認乙
○○有權製作系爭完工日期與施工數量之證明書；在論斷乙○○是否成立刑法第二百
十五條之業務登載不實罪時，又認乙○○非「從事業務之人」，顯有矛盾。(二)、原判
決認乙○○就其核驗結果，簽具證明書，雖與其監工之工作內容有關，惟製作該證明
書尚非其「業務」，而認其非刑法第二百十五條之適格行為人。但依本院四十七年台
上字第五一五號判例「刑法第二百十五條所謂業務上作成之文書，係指從事業務之人
，本於業務上作成之文書者而言。」又依本院六十四年七月一日刑事庭總會決議認「
刑法第二百十五條所謂『業務上作成之文書』，以文書之製作與其業務有密切關係，
非執行業務即不能作成該文書，始屬之」，均未明文須以製作文書為主要業務，始合
乎構成要件之內涵，僅須所作成之文書，與業務有密切關連，非執行此項業務即不能
製作者即屬之。故原判決上開論斷與上述判例及決議意旨相違背，有判決不適用法則
之違法等語。惟查原判決以上訴人指被告乙○○涉犯刑法第二百十六條、第二百十條
、第二百十五條之罪嫌，經審理結果，被告乙○○雖供承於八十四年六月十日出具施
工數量證明書，但刑法第二百十條之偽造私文書罪，以無製作權而捏造他人名義製作
該文書為其構成要件。被告乙○○係以自己名義出具證明書，並非冒用他人名義製作
，自不成立刑法第二百十條之偽造私文書罪。又刑法第二百十五條所謂業務上作成之
文書，係指從事業務之人，本於業務上作成之文書而言。被告乙○○於八十四年三月
一日已離開寶固公司，故其於八十四年六月十日簽寫系爭證明書時，已非寶固公司之
工地監工，自非刑法第二百十五條所稱「從事業務之人」，縱其所載施工數量與鑑定
結果之數量不符，亦不成立該條之罪。此外，復查無其他積極證據足認乙○○有上訴
人所指之犯行，因認不能證明其犯罪，維持第一審諭知乙○○無罪部分之判決，駁回
上訴人在第二審之上訴，已於判決內詳予論述其理由。從形式上觀察，並無違背法令
之情形存在。查原判決係說明被告乙○○以自己之名義出具證明書，縱令內容虛偽，
亦不成立偽造私文書罪。此項說明與原判決另說明「鄧某已於八十四年三月一日離職
，其於離職後已非從事監工業務之人，離職後就其以前監工之事項出具之證明書，不
符合業務上登載不實之文書之要件」等情，並無矛盾之處，因乙○○於離職後出具之
系爭證明書，雖非業務上製作之文書，但仍係一般之私文書，如係冒用他人名義製作
，仍得成立偽造私文書罪。是上訴意旨謂原判決之論斷相互矛盾云云，尚有誤會。又
乙○○離職後，已非從事監工業務之人，其就以前監工之事項出具之證明書，乃一般
性質之私文書，而非業務上製作之文書。至於上訴人所引本院前開判例及刑事庭總會
決議所指「業務上作成之文書」，乃係指製作文書時仍具有從事業務之身分之情形而
言，與本件之情形不同。至於原判決理由三之(二)２所記載「其就核驗結果簽具證明書
與其監工之工作內容有關連，惟製作證明書尚非其『業務』……。」之說明雖或有未
當，但原判決已說明鄧某出具證明書時已非「從事業務之人」，不能成立業務上登載
不實罪之理由，故上述說明之欠妥，於判決結果亦不生影響，尚難執此認原判決違法
。是上訴意旨依憑己意，任意指摘原判決關於此部分理由矛盾，適用法則違法云云，
顯非適法之第三審上訴理由，其上訴違背法律上之程式，應予駁回。
據上論結，應依刑事訴訟法第三百九十七條、第四百零一條、第三百九十五條，判決
如主文。
中      華      民      國    八十八    年      六      月    二十四    日
                              最高法院刑事第五庭
                                  審判長法官  董  明  霈
                                        法官  丁  錦  清
                                        法官  賴  忠  星
                                        法官  林  茂  雄
                                        法官  王  居  財
      右正本證明與原本無異
                                              書  記  官
中      華      民      國    八十八    年      六      月    二十九    日
